臺灣高等法院臺南分院刑事裁定
111年度抗字第373號
抗  告  人  
即  受刑人  蔡秀真
代  理  人  王奐淳律師
上列抗告人因聲明異議案件，不服臺灣臺南地方法院111年度聲
字第411號民國111年4月12日裁定，提起抗告，本院裁定如下：
    主  文
抗告駁回。
    理  由
一、原審裁定意旨略以：
　㈠有期徒刑或拘役得易科罰金之案件，法院所諭知者，僅係易
    科罰金之折算標準而已，至於是否准予易科罰金及易服社會
    勞動，執行檢察官仍有依個案按前開法律規定判斷之權能，
    亦即執行檢察官得考量受刑人如不接受有期徒刑或拘役之執
    行，是否難收矯正之效，或難以維持法秩序，以作為其判斷
    是否准予易科罰金及易服社會勞動之憑據。
　㈡異議人因①93年間因酒後駕車不能安全駕駛案件，經臺灣臺南
    地方檢察署以93年度偵字第9010號為履行社會勞動120小時
    ，緩起訴確定。②於105年間，因酒後駕車不能安全駕駛案件
    ，經臺灣臺南地方檢察署於107年1月9日以105年度偵字第17
    523號為繳納處分金新臺幣(下同)2萬元，緩起訴1年確定。③
    又於108年間，因酒後駕車不能安全駕駛案件，經原審法院
    於108年12月18日以108年度交簡字第2960號判處有期徒刑3
    月，易科罰金1千元折算1日確定，於109年8月17日易服社會
    勞動履行完畢。④於109年間，因酒後駕車不能安全駕駛案件
    ，經原審法院於110年10月21日以110年度交簡字第3040號判
    處有期徒刑5月，如易科罰金，以新臺幣1千元折算1日確定
    ，有被告前案紀錄表可稽。執行檢察官據此審酌異議人之客
    觀具體情狀，認異議人「已有4次酒駕紀錄，且本件係在前
    案社勞履行完畢後1年左右犯，酒測值非低，又無照、逆向
    行駛，具一定危險性」，乃於111年3月30日以臺灣臺南地方
    檢察署111年度執字第528號第1119021366號函，否准異議人
    就上開編號④犯行易科罰金或易服社會勞動之聲請。此乃法
    律授權檢察官所行使之合義務性裁量，觀其內容亦無違法或
    不當，尚難認檢察官裁量權之行使有何裁量瑕疵可言，自無
    執行指揮不當之處，而駁回異議人對檢察官上開處分的聲明
    異議。
二、異議人不服提起抗告，抗告意旨引用異議人民國111年4月19
    日刑事抗告理由狀所載（如附件）。
三、「①犯最重本刑為5年以下有期徒刑以下之刑之罪，而受6月
    以下有期徒刑或拘役之宣告者，得以新臺幣1千元、2千元或
    3千元折算一日，易科罰金。但易科罰金，難收矯正之效或
    難以維持法秩序者，不在此限。③受6月以下有期徒刑或拘役
    之宣告，不符第1項易科罰金之規定者，得依前項折算規定
    ，易服社會勞動。④前二項之規定，因身心健康之關係，執
    行顯有困難者，或易服社會勞動，難收矯正之效或難以維持
    法秩序者，不適用之」，刑法第41條第1項、第3項、第4項
    分別定有明文。而易科罰金或易服社會勞動制度旨在救濟短
    期自由刑之流弊，性質屬易刑處分，乃基於特別預防刑事政
    策之立法，冀藉受短期自由刑宣告之受刑人，經由易科罰金
    或易服社會勞動之處罰促使改過遷善達到復歸社會之刑罰目
    的；至是否有上開法條所稱「難收矯正之效或難以維持法秩
    序」之情形，則係由執行檢察官於具體個案，審酌犯罪特性
    、情狀及受刑人個人因素等事項而為合於立法意旨之裁量，
    檢察官此項裁量權之行使，倘無違法、不當或逾越法律授權
    等濫用權力之情形，自不得任意指摘其執行指揮有何違法、
    不當（最高法院99年度台抗字第899號、106年度台抗字第61
    號裁定意旨參照）。又執行檢察官得考量受刑人之一切主、
    客觀條件，審酌其如不接受有期徒刑或拘役之執行，是否難
    達科刑之目的、收矯正之成效或維持法秩序等，以作為其裁
    量是否准予易科罰金或易服社會勞動之憑據，非謂受刑人受
    6個月以下有期徒刑或拘役之宣告時，執行檢察官即必然應
    准予易科罰金或易服社會勞動。且上開法條所稱「難收矯正
    之效」及「難以維持法秩序」，均屬不確定法律概念，此乃
    立法者賦予執行者能依具體個案，考量犯罪所造成法秩序等
    公益之危害大小、施以自由刑，避免抗告人再犯之效果高低
    等因素，據以審酌得否准予易科罰金或易服社會勞動，亦即
    執行者所為關於自由刑一般預防（維持法秩序）與特別預防
    （有效矯治抗告人使其回歸社會）目的之衡平裁量，非謂僅
    因受刑人個人家庭、生活處遇值得同情即應予以准許；且法
    律賦予執行檢察官此項裁量權，僅在發生違法裁量或有裁量
    瑕疵時，法院始有介入審查之必要，如執行檢察官於執行處
    分時，已具體說明不准易科罰金或易服社會勞動之理由，且
    未有逾越法律授權、專斷等濫用權力之情事，自不得遽謂執
    行檢察官之執行指揮為不當（最高法院100年度台抗字第646
    號、101年度台抗字第363號、105年度台抗字第246號、107
    年度台抗字第18號裁定意旨參照）。
四、經查：
　㈠法務部為避免各地方檢察署就酒駕再犯之發監標準寬嚴不一
    ，乃於102年6月頒布酒後駕車再犯發監標準，受刑人五年內
    三犯酒後駕車罪者，原則上不准易科罰金，但倘有下列例外
    情形者，執行檢察官得斟酌個案情況准予易科罰金：「①被
    告係單純食用含有酒精之食物（如：薑母鴨、麻油雞、燒酒
    雞），而無飮酒之行為。②吐氣酒精濃度低於0.55mg/l，且
    未發生交通事故或異常駕駛行為。③本案犯罪時間距離前次
    違反刑法第185條之3第1項之罪之犯罪時間已逾3年。④有事
    實足認被告已因本案開始接受酒癮戒癮治療。⑤有其他事由
    足認易科罰金已可收矯正之效或維持法秩序者。」，並通函
    各地方檢察署作為是否對於酒駕再犯案件准予易科罰金之標
    準，俾統一酒駕再犯發監標準，避免執行不公。
　㈡①抗告人於93年間....②抗告人於105年10月18日酒後騎乘機車
    上路，途中與計程車發生碰撞車禍犯行，經測得酒後呼氣所
    含酒精濃度為每公升0.21毫克，經臺灣臺南地方檢察署於10
    7年1月9日以105年度偵字第17523號為緩起訴1年（繳納處分
    金新臺幣2萬元、參加法治教育課程4小時）。③又於108年8
    月間酒後騎乘機車上路，途中與大貨車發生碰撞車禍，測得
    換算後的酒後呼氣所含酒精濃度為每公升1.3毫克，經原審
    法院於108年12月18日以108年度交簡字第2960號判處有期徒
    刑3月，如易科罰金，以新臺幣1千元折算1日確定，於109年
    8月17日易服社會勞動履行完畢。④於110年9月12日，又於酒
    後騎車外出，因交通違規為警攔查，測得酒後呼氣濃度為每
    公升0.84毫克，經原審法院於110年10月21日以110年度交簡
    字第3040號判處有期徒刑5月，如易科罰金，以新臺幣1千元
    折算1日確定（即本案），有抗告人上開各案的判決書、抗
    告人前案紀錄表在卷可稽。足見抗告人對於刑罰戒律抱持輕
    忽僥倖之心態，無法建立尊重國家法治及刑罰執行之正確觀
    念，難謂其有何悔改之意，其犯罪情節及犯後態度均有相當
    之可非難性，以易服社會勞動或易科罰金之處遇手段，顯難
    以預防抗告人再犯，因此執行檢察官於111年3月23日通知抗
    告人到場表示意見後，斟酌抗告人的上開犯罪情狀，基於上
    開理由，認為抗告人本次編號④之犯行，並不符合法務部上
    開公布得易科罰金或易服社會勞動服務的例外情形，如不入
    監執行所宣告之刑，顯難收矯正之效，從而不准抗告人易科
    罰金或易服社會勞動的聲請，所為之裁量與准否易刑處分之
    要件亦具有合理之關連性，而屬針對個案所為「合於法律授
    權目的之合義務性裁量」，並無違法不當情事，法院自應予
    以尊重。
　㈢抗告人主張：抗告人上開編號②犯行，距離本次編號④犯行已
    經超過5年，被告並非五年內3犯酒駕罪的情形云云。然查：
    抗告人最近三次酒後駕車的犯行，其犯罪時間依序是在105
    年10月18日、108年8月間、110年9月12日，有抗告人的各案
    判決書在卷可參，從110年9月12日最後一次犯行時間回溯計
    算，抗告人確實屬於五年內三犯酒後駕車犯行無誤，抗告人
    主張其並非五年內三犯的情形，應有誤會。
　㈣抗告人又主張：抗告人縱使符合五年內三犯的情形，然抗告
    人各次犯行既經檢察官緩起訴或聲請簡易判決處刑，顯見檢
    察官和法院都認為被告犯行情節輕微，執行檢察官仍應准以
    得易科罰金為原則等語。然查：法院就抗告人各案的量刑，
    係以抗告人各次犯行的情節進行判斷，就抗告人各次犯行量
    處符合其罪責的相當刑度，是就「點」的判斷，法院於判決
    主文諭知易科罰金之折算標準，僅係代表如執行檢察官同意
    行為人易科罰金的話，其折算標準而已。至於行為人是否能
    夠准予易科罰金，依照上開說明，乃由執行檢察官的裁量權
    ，由檢察官就行為人進行「線」、「面」的整體觀察，判斷
    行為人有無「因身心健康之關係，執行社會勞動服務顯有困
    難者」，或「易科罰金或易服社會勞動，難收矯正之效或難
    以維持法秩序者」，因此抗告人主張其既然已受法院有期徒
    刑6月以下之宣告，執行檢察官即應准予得易科罰金或易服
    社會勞動服務云云，並不可採。
　㈤另抗告人主張其需照顧身心障礙之男朋友及兩名年幼之孫女
    ，若抗告人入監執行將致年幼之孫女及身心障礙之男朋友無
    人照顧等問題乙節，經查：
　⒈刑法第41條於94年2月2日修法公布後業已刪除「因身體、教
    育、職業或家庭之關係或其他正當事由，執行顯有困難」之
    規定，故此項要件已非法定審酌要件，是關於受刑人之家庭
    、職業等因素，與檢察官就是否准受刑人易科罰金（或易服
    社會勞動），有無「確因不執行所宣告之刑，難收矯正之效
    ，或難以維持法秩序」之情況，並無必然關聯（最高法院10
    0年度台抗字第381號裁定意旨參照），因此本案執行檢察官
    於指揮執行時，既已具體審查個案之情節差異，認抗告人應
    入監執行，方能收刑罰矯正之效，俾以維持法秩序，遂不准
    許易服社會勞動或易科罰金，抗告人上開家庭事由，既然與
    「確因不執行所宣告之刑，難收矯正之效，或難以維持法秩
    序」無關，即無從影響檢察官不准抗告人易服社會勞動或易
    科罰金的決定。　
　⒉況且，依據臺灣臺南地方檢察署通知抗告人於111年3月3日到
    案執行的執行傳票，其上代為收受的簽收人是抗告人女兒林
    ○○簽名，有該傳票的送達回證在卷可參。另抗告人經拘提到
    案時，也向值班檢察官坦承：我有20幾歲的小孩，有111年4
    月17日訊問筆錄在卷可參，可見抗告人家中應有其他家屬可
    以代為照料相關家事，抗告人以上開理由辯稱不宜入監執行
    ，亦有可資懷疑之處。
　㈥抗告人又主張其罹患有非特定的焦慮症及持續性的憂鬱症，
    需要持續追蹤治療，倘若入監，可能病情加劇等語，並提出
    身心科診所111年4月11日診斷證明書為證。然觀諸該診斷證
    明書記載，抗告人僅曾於108年10月21日、111年4月11日前
    因憂慮症狀前往該診所看診2次，抗告人前後兩次就診時間
    長達2年6月，顯見抗告人並無持續就醫的情形，抗告人應係
    臨時遇到壓力才會出現此等症狀，尚難認為因此無法入監執
    行。尤其，監獄設有衛生科，衛生科掌理事項包括受刑人身
    心健康檢查及特別檢查、受刑人戒護住院、保外醫治等事項
    （法務部○○○○○辦事細則第4條第1項第4款、第8條第3款、第
    9款）。監獄應掌握受刑人身心狀況，辦理受刑人疾病醫療
    、預防保健、篩檢、傳染病防治及飲食衛生等事項（監獄行
    刑法第49條第1項參照），監獄行刑法第八章「衛生及醫療
    」對於受刑人罹病、就醫等事項，也有周詳規範而足以保障
    受刑人之生命、身體權益，故抗告人所陳之疾病情況，與是
    否准許易科罰金或易服社會勞動之要件無關，實難憑此而認
    檢察官之執行指揮有何違法或不當。
五、綜上所述，本件執行檢察官基於法律所賦予指揮刑罰執行之
    職權，具體審酌本案之犯罪情狀、抗告人主客觀條件等因素
    ，妥為判斷後，認抗告人不適宜易服社會勞動或易科罰金，
    有入監執行之必要，尚屬有據，與刑法第41條第1項但書、
    第4項之立法意旨並無不合，亦無逾越法律授權或濫用權力
    之情事。原審因而駁回抗告人的聲明異議，並無違法不當之
    處，抗告人提起抗告，指摘原審裁定不當云云，並無理由，
    應予駁回。
六、據上論斷，依刑事訴訟法第412條，裁定如主文。
中　　華　　民　　國　　111 　年　　5　　月　　31　　日
                  刑事第五庭    審判長法　官  蔡廷宜  
                                      法　官  林坤志
                                      法　官  蔡川富
以上正本證明與原本無異。
不得再抗告。
　　　　　　　　　　　　　　　　　　　書記官  黃心怡　　
中　　華　　民　　國　　111 　年　　5 　　月　　31　　日